臺灣高等法院臺中分院刑事判決　　　　100年度上易字第493號
上　訴　人
即　被　告　劉英慧
上列上訴人因妨害名譽案件，不服臺灣臺中地方法院九十九年度
易字第三九三○號，中華民國一○○年二月十五日第一審判決（
起訴案號：臺灣臺中地方法院檢察署九十九年度偵字第七○三八
號），提起上訴，本院判決如下：
    主  文
上訴駁回。
劉英慧緩刑貳年。
    事實及理由
一、本案經本院審理結果，認第一審判決認事用法及量刑均無不
    當，應予維持，並引用第一審判決書記載之事實、證據及理
    由（如附件）。
二、本案上訴人即被告劉英慧（以下簡稱為被告）係以下列情詞
    ，提起上訴，指摘原審判決對其論罪科刑不當，即：
（一）陳述事實與發表意見不同，事實有真實與否之問題，意見
      則為主觀之價值判斷。依據司法院大法官會議釋字第五○
      九號解釋（及協同意見書）意旨，憲法對於「事實陳述」
      之言論，係透過「實質惡意原則」予以保障，對於「意見
      表達」之言論，則是透過「合理評論原則」，亦即「以善
      意發表言論，對於可受公評之事為適當評論」之誹謗罪阻
      卻犯罪事由，賦與絕對保障。
（二）原判決事實欄所擷取、評價之段落過於簡略，遺漏系爭言
      論中相關連之重要敘述，如將系爭言論整體觀察，可見伊
      在當日路經「味到小吃川味牛肉麵」店時，係善意勸阻該
      店顧客勿違規停車，但告訴人之女陳姿安及告訴人之外籍
      女婿見狀竟為來客說項、圍事，並與伊發生口角，可見告
      訴人所經營之上開牛肉麵店係積極容任顧客違規停車。按
      餐廳、飲食業者依法令應有維護周邊交通之作為義務，若
      任由多數不特定之來客違規停車，周邊交通安全即受到危
      害，此與公共利益密切相關，為可受公評之公共事務。又
      「惡霸」之用語，係依據個人意見之主觀評價，亦即是「
      發表意見」，而非「陳述事實」，即無所謂真偽之問題。
      此部分係伊對可受公評之事，出於善意之合理「意見表達
      」，意見容有不當，亦不得以公權力予以箝制。
（三）又公開營業之餐飲業者所提供之飲食、環境與服務品質等
      項目，係屬可受公評之事。消費者對於餐飲口位，本有主
      觀評價，此見仁見智，並無所謂是非對錯可言。伊所為「
      很難吃」之言論，係針對特定可受公評之事項，依個人之
      親身體驗及價值判斷而提出之主觀意見及評論，縱使批評
      之內容為負面，足令被批評者感到不快或影響其名譽，仍
      不應構成誹謗罪。另伊指述該小吃店之環境「不衛生、有
      蟑螂」乙節，係屬「事實陳述」之言論，依據證人蔡幸樺
      於原審之證詞、其他網路部落格評論該小吃店髒亂之言論
      ，及伊嗣後取得之該店不衛生現場照片與現場擺放殺蟑劑
      之照片，足見伊所述情節客觀上尚非全然無據，伊之此部
      分言論並無實質惡意，縱使無法確證其事實，亦可認為有
      相當理由，信其所述情節為真實，應不為罪。
三、然查：
（一）依據本案被告上開部落格網頁文章內容，被告雖有傳述其
      如何路經「味到小吃川味牛肉麵」店，因看到有一輛藍色
      自小客車之車主違規併排停車，乃加以勸阻，但仍遭該車
      主回應：「店家說可以這樣停」、「干你什麼事」等語，
      且並遭其辱罵為「瘋婆子」（臺語之肖查某），而見狀出
      來之店家（指告訴人之女陳姿安）亦有對其回應：「有妨
      礙到你嗎？」等語，另一店家代表（指告訴人之外籍女婿
      ）隨後亦以英文口述：「這是可以的，我住這．．．」等
      情。惟本案卷內並無證據可以證明「味到小吃川味牛肉麵
      」店，有以擺放障礙物之方式或其他方法占用店前之路面
      ，供該店之消費者停車。而告訴人陳稱該店週邊有音響店
      、餐廳、咖啡店、小吃店、麵館、事務所及公司行號林立
      ，因在小巷，停車不易，故上開商店、事務所及公司行號
      之客人，甚至附近住戶之友人，在該處路旁臨時停車者甚
      多等情，亦有告訴人及被告所提出之照片在卷可稽。則被
      告嗣後所提出之照片，所拍攝違規停車之車輛，是否定係
      「味到小吃川味牛肉麵」店之顧客所停放？又被告在上開
      案發時間之前，所見該處違規停車之情景，是否均係「味
      到小吃川味牛肉麵」店之顧客違規停放所造成？以上自均
      有疑義。本案已難從上開單一事件而為被告所稱：「味到
      小吃川味牛肉麵」店有長期容任來客併排停車、妨害交通
      及社區公共安全之認定。又本案告訴人否認有積極指使顧
      客違規停車。依據證人陳姿安在司法警察調查時所為之陳
      述，其僅是因見被告與該店顧客發生口角，經客人反應，
      認為生意以和為貴，才外出希望被告在態度上不要這麼兇
      ，隨後即返回店內繼續工作（見警卷第六頁）。縱使證人
      陳姿安當時亦未勸阻上開顧客不要違規停車，另告訴人之
      外籍女婿亦有隨後對被告口述：「這是可以的，我住這．
      ．．」等語（但此部分，告訴人並未承認，被告亦未提出
      證據證明）；但被告亦未指陳其等之態度係如何惡劣至可
      堪為「惡霸」之評價。按刑法第三百零九條所定「侮辱」
      ，係指直接對人詈罵、嘲笑或其他表示足以貶損他人評價
      之意思。縱使要對可受公評之事為適當評論，而發表言論
      ，其言論內容亦不能有辱罵他人之言語。被告以「惡霸」
      之言語，辱罵告訴人，自足以表示不屑、輕蔑，對於告訴
      人在社會上所保持之人格及地位，達到貶損其評價之程度
      ，亦可認為係以使一般殷實之生意人難堪為目的之侮辱性
      言語。此部分並非刑法誹謗罪之範疇。被告以上開情詞否
      認此部分有犯刑法之公然侮辱罪，尚非可採。
（二）又依據被告在本院審理時，所陳述：「（妳是什麼時候去
      味到小吃川味牛肉麵館用餐？）我是九十七年七月去華峰
      建築師事務所，我們公司就在她們的隔壁，是在那時候有
      一天的中午」、「（妳去那邊消費的項目跟金額是如何？
      ）因為我是跟另外一個同事一起去點的，我記得我應該是
      點乾麵還是炸醬麵，我有點忘記了。我們還有合點小菜。
      我記得那時候我就覺得我只有點乾麵跟小菜，我們二個人
      加起來還要二百塊」、「我只是點一般的乾麵，因為我跟
      我同事也都不吃牛肉麵，應該她也是吃乾麵。我記得我們
      有一起點小菜，但是她的麵類我就沒有記得很清楚」、「
      （另外妳還點了什麼樣的小菜？）海帶跟百頁豆腐，好像
      還有一樣，我記得總共是三樣。我們二個就是我點一碗麵
      ，她點一碗麵，還有三樣小菜，所以我就記得二個人是二
      百多塊」、「（為什麼妳會用難吃的字眼來形容？）因為
      我覺得不好吃，我覺得很鹹。其實我去那邊上班，附近比
      較便宜的店家只有她們那一家。那一天我去吃之後有跟我
      同事說很鹹、很難吃，我有點忘記當時她是怎麼回答我。
      不過如果好吃的話，因為我們是上班族，中午就會到附近
      吃。如果不到難吃的地步，我怎麼可能只去吃一次」、「
      （妳所說的不衛生是指什麼？）我們那天有下雨是外帶回
      去公司吃，因為我們公司就在旁邊而已，所以我們習慣帶
      回去邊看線上影片邊吃。就是因為我在那邊等麵的時候看
      到櫃檯下面有蟑螂。我們站在料理檯那邊等，就是門口進
      去有一個料理台，我們二個就站在旁邊等」等語，其之前
      僅曾到「味到小吃川味牛肉麵」店消費一次，且僅是購買
      乾麵（或是炸醬麵）及三樣小菜外食，並因乾麵（或是炸
      醬麵）很鹹而認為很難吃，又因等麵的時候看到櫃檯下面
      有蟑螂，而認為該店很不衛生。此與被告先前在警、偵訊
      中，提出照片指陳係鹵味之料理檯櫥髒亂、牆面有黑色油
      漬讓其有不衛生之感受云云（見警卷第二五、二六頁、偵
      卷第二八二九頁），尚有不符。又依據被告在原審法院所
      聲請傳喚之證人蔡幸樺，在原審法院審理時所證稱：「（
      被告有無跟你評論過味到小吃餐廳的環境衛生情形？）有
      ，我剛到時，同事有跟我說可以去附近的味到小吃店吃，
      說那裡比較近，之後跟被告聊起來，被告說她有去吃過，
      她說那裡的覺得比較髒一點，吃起來覺得還好」、「（那
      是什麼時候說的？時間點在哪時候？）是我剛來公司的時
      候，差不多是９７年９月的時候」、「（你在公司，是否
      有聽任何同事提過說【味到小吃他們的牛肉麵很難吃．．
      ．還不衛生，有蟑螂】這樣的話？）很難吃是沒有聽過，
      不衛生是有，被告及我其他另外的同事都有講過，被告有
      說過不衛生，我另外三個同事有說過那裡環境比較髒一點
      ，我的印象中沒有聽說過有蟑螂」、「（妳去過味到小吃
      那兩次，除了剛才提過所見情況外，有無看到餐廳內有蟑
      螂？）沒有」等語（見原審卷第七八、七九頁），顯然被
      告不僅未曾向證人蔡幸樺告稱：「味到小吃川味牛肉麵」
      店很難吃或有蟑螂之情，還曾向證人蔡幸樺告稱該店吃起
      來覺得還好；以上均與被告所辯不合。再者，依據被告在
      本院審理時，另又聲請傳喚之證人陳俞仲在本院審理時所
      證：「（你是否曾經到味到小吃店用餐過？）有」、「（
      為什麼原因去味到小吃用餐？）我是到對面的一順去修車
      ，修車之後因為時間已經比較晚了還要等，所以大概傍晚
      時間我就去那邊用餐。因為那附近大概也只有那一家比較
      簡易的小吃，所以我到那邊比較方便」、「（你在味到小
      吃用餐的時候，你所見到的環境衛生狀況大概是如何？）
      因為我去的時候是傍晚，它跟一般小吃一樣，燈光沒有很
      亮，大概就是這樣，其他沒有太大的想法」、「（味到小
      吃店的衛生環境是怎麼樣？東西有沒有整齊？食品有沒有
      擺設在適當的地方？廚餘桶放在哪裡？）其實我應該大概
      有二年沒有去了，我去的時間是在二年前。那個時候因為
      只是去一下去吃個東西就走，所以擺設方面像廚餘桶在哪
      我沒有去記。吃的部分我只是吃完之後，我覺得擺設跟一
      般小吃店都差不多。至於它的環境整潔到什麼程度，我當
      時覺得跟一般小吃店是差不多，沒有特別漂亮整齊」、「
      （東西有沒有很難吃？）這個部分我覺得我吃了之後，因
      為我當初去吃認為它應該是一家可能蠻老的店，但是第一
      我不吃牛肉，不過它是主打牛肉，我想說去看看還有沒有
      其他的，結果我記得是有其他麵類，我去就是點其他的麵
      類，所以我沒有覺得特別好吃，因為我的想法它是主打牛
      肉」、「（有沒有發現蟑螂？）我在吃的時候是沒有」等
      語（見本院卷宗第一○五、一○六頁），亦不能證明「味
      到小吃川味牛肉麵」店有：很難吃、不衛生、並有蟑螂之
      情。又本案被告縱使認為「味到小吃川味牛肉麵」店之乾
      麵（或是炸醬麵）很鹹，亦應僅就此情具體評論，才屬適
      當及善意之評論。其僅一次消費並覺得乾麵（或是炸醬麵
      ）很鹹，即為「味到小吃川味牛肉麵」店很難吃之傳述，
      自難認定係適當及善意之評論。依據上開證據及原審判決
      另外記載之理由，本案原審判決認定被告有犯刑法之散布
      文字誹謗罪，其認定並無違誤。又依據被告所提出之其他
      網路部落格評論，並不足以認定「味到小吃川味牛肉麵」
      店有被告所傳述上情。被告嗣後取得之該店現場照片，係
      被告嗣後拍照所得，並非被告傳述上開言論之前所見，不
      足以證明被告於行為時，係以善意為適當之評論。又被告
      雖聲請本院向臺中市政府衛生局函調該局於一○○年一月
      二十日前往「味到小吃川味年肉麵」店稽查之紀錄，欲證
      明該小吃店之環境確「不衛生、有蟑螂」。但此為一○○
      年一月二十日之稽查紀錄，並非被告傳播上開言論當時之
      稽查紀錄。且依據臺中市政府衛生局於一○○年四月二十
      九日以中市衛食藥字第一○○○○一六八五一號函檢送本
      院之「味到小吃川味年肉麵」稽查紀錄，亦未具體記載該
      店有何種不衛生或有蟑螂之情事；此部分亦不足以證明被
      告於行為時，係以善意為適當之評論。綜上，應認被告此
      部分所辯亦不足採。其聲請本院到現場履勘，本院認無此
      必要。
四、綜上論述，本案被告之上訴為無理由，應予駁回。又本案被
    告之上訴雖無理由，但被告在本院審理期間，已與告訴人成
    立訴訟上和解，同意賠償告訴人新台幣（下同）二十萬元，
    且已先於成立和解當時給付其中之十萬元，此情有臺灣臺中
    地方法院一○○年訴字第八六二號和解筆錄在卷可稽。又被
    告並無犯罪紀錄，此情亦有其全國前案紀錄表在卷可據。其
    因一時衝動失慮，偶罹刑典，事後已與告訴人成立訴訟上和
    解，並已賠償部分和解金額，經此偵、審程序及刑罰之宣告
    後，應知警惕，諒無再犯之虞，本院因認其宣告刑以暫不執
    行為適當，爰併予宣告緩刑二年，用啟自新。
五、據上論斷，應依刑事訴訟法第三百七十三條、第三百六十八
    條、刑法第七十四條第一項第一款，判決如主文。
本案經檢察官林惠到庭執行職務。
中    華    民    國   100    年    6     月    8     日
            刑事第三庭    審判長法  官  王  增  瑜
                                法  官  曾  佩  琦
                                法  官  廖  柏  基
上列正本證明與原本無異。
不得上訴。
                                書記官  陳  妙  瑋
中    華    民    國   100    年    6     月    8     日